【裁判字號】    96,醫上訴,5
【裁判日期】    980319
【裁判案由】    業務過失致死
【裁判全文】
臺灣高等法院高雄分院刑事判決         96年度醫上訴字第5號
上  訴  人
即自 訴 人  丁○○
自訴代理人  紀錦隆  律師
            郭寶蓮  律師
被      告  甲○○
            丙○○
            乙  ○
            己○○
            戊○○
共      同
選任辯護人  王伊忱律師
            陳景裕律師
            鄭美玲律師
上列上訴人因被告業務過失致死等案件，不服臺灣高雄地方法院
92年度自字第361 號中華民國96年7 月3 日第一審判決，提起上
訴，本院判決如下：
    主  文
上訴駁回。
    理  由
一、自訴意旨略以：自訴人之母翟淑京前於民國92年6 月23日因
    腦部腫瘤進入高雄榮民總醫院住院治療。92年8 月23日23時
    45分許，該院護士即被告甲○○在未取得值班醫師許可，擅
    自為病患翟淑京放置口腔式人工氣道，且未告知印尼籍看護
    應注意事項。再該院護士即被告丙○○於同年月24日上午零
    時至8 時、被告乙○於同年月24日上午8 時至下午12時分別
    照護病患翟淑京時，亦均未將病患翟淑京放置口腔式人工氣
    道之事告知印尼籍看護，並提醒應維持病患翟淑京半坐臥姿
    勢，不可讓病患翟淑京平躺。被告己○○為該院護理長，被
    告戊○○為值班醫師，亦疏未注意及監督。92年8 月24日下
    午4 時許，不知情之印尼籍看護因清理排便遂將病患翟淑京
    平躺，致病患翟淑京胃部食物倒流嗆及呼吸氣管，且因口腔
    式人工氣道影響，無法即時反射將物吐出，導致無法呼吸、
    意識喪失、朣孔大對光無反應，經急救仍造成呈植物人狀態
    ，延至92年9 月9 日死亡。又高雄榮民總醫院於92年8 月30
    日公布被告己○○製作之報告，其上記載被告丙○○已告知
    印尼籍看護有放置口腔式人工氣道，須維持半坐臥姿，此與
    事實不符。因認被告甲○○、丙○○、乙○、己○○、戊○○均涉犯刑法第276 條第2 項之業務過失致死罪嫌，被告己○○另涉犯刑法第215 條之業務登載不實罪嫌。
二、證據能力之說明：
    (一)高雄榮民總醫院病患翟淑京病歷病程紀錄係醫護人員於業
      務過程所須製作之紀錄文書，因係於通常業務上不間斷而
      規律之記載，記錄時亦無預見日後將作為證據之偽造動機
      ，其虛偽之可能性較小，且如讓製作者以口頭方式在法庭
      上再重述過去之事實或數據，實際上有其困難，具有一定
      程度之不可代替性，復無顯不可信之情況，依刑事訴訟法
      第159 條之4 規定，上開文書應具有證據能力。
    (二)高雄榮民總醫院96年2 月15日高總管字第0960001594號函
      示並未指示被告己○○製作「說明8 月23日至8 月24日照
      顧翟女士經過」文書，該文書與被告己○○護理長身分無
      關，非業務上應製作之文書，係高雄榮民總醫院說明被告
      己○○護理長在該院之一般業務範圍，並非相關本案事實
      之陳述，即非傳聞證據，自有證據能力。
    (三)行政院衛生署醫事審議委員會鑑定書係經法院囑託行政院
      衛生署醫事審議委員會鑑定所為，乃屬刑事訴訟法第159
      條第1 項所示法律另有規定情形，自有證據能力。
三、自訴人認被告甲○○、丙○○、乙○、己○○、戊○○均涉
    犯刑法第276 條第2 項之業務過失致死罪嫌，被告己○○另
    涉犯刑法第215 條之業務登載不實罪嫌，係以死亡證明書、
    病程紀錄、病歷資料、被告丙○○、乙○、己○○與自訴人
    對話錄音紀錄、被告己○○製作「說明8 月23日至8 月24日
    照顧翟女士經過」文書及相關學術資料，資為論據。
四、訊據被告甲○○、丙○○、乙○、戊○○均否認有業務過失
    致死犯行，被告己○○亦否認有業務過失致死及業務登載不
    實犯行，被告甲○○辯稱其因發現病患翟淑京有呼吸阻塞情
    形，故為病患翟淑京裝置口腔式人工氣道，其並無過失，且
    病患翟淑京之死亡與放置口腔式人工氣道並無因果關係等語
    ，被告丙○○、乙○、戊○○均辯稱其等係依常規處理，並
    無過失，且病患翟淑京之死亡與放置口腔式人工氣道並無因
    果關係等語，被告己○○辯稱其於92年8 月23日、24日並未
    上班，其均不知情，而其為免向病患翟淑京家屬說明時發生
    遺漏，故將其所獲知之內容製作成「說明8 月23日至8 月24
    日照顧翟女士經過」文書，此並非基於業務上必要作成之文
    書等語。
五、經查：
    (一)被告甲○○、丙○○、乙○為高雄榮民總醫院護士，被告
      己○○為該院護理長，被告戊○○為該院醫師，又病患翟
      淑京前於92年6 月23日因中樞神經淋巴瘤進入高雄榮民總
      院住院治療，被告甲○○於92年8 月23日下午4 時起至翌
      日零時負責照護病患翟淑京，被告丙○○於92年8 月24日
      上午零時起至同日上午8 時負責照護病患翟淑京，被告乙○於92年8 月24日上午8 時起至同日下午4 時負責照護病
      患翟淑京，被告戊○○則係92年8 月23日、24日值班住院
      醫師，再於92年8 月23日下午11時45分許，被告甲○○為
      病患翟淑京放置口腔式人工氣道，92年8 月24日下午4 時
      30分許，病患翟淑京因發生呼吸困難、意識昏迷之情形，
      經急救後，即一直呈現意識昏迷現象，延至92年9 月9 日
      因吸入性肺炎死亡，另被告己○○所製作「說明8 月23日
      至8 月24日照顧翟女士經過」文書上記載：「(二)……大夜
      班護理人員……因外籍看護已醒，故告知翟女士有放置口
      腔式人工氣道，及入須維持半坐臥姿勢……」等事實，有
      高雄榮民總醫院病患翟淑京病歷、死亡證明書、被告己○○製作「說明8 月23日至8 月24日照顧翟女士經過」文書
      在卷可稽 (見原審1 卷第12、25頁及卷外病歷冊），又被
      告甲○○、丙○○、乙○、己○○、戊○○對上情亦陳述
      均不爭執，自均堪以認定。
    (二)再被告己○○辯稱其於92年8 月23日、24日並未上班一節
      ，為自訴人所不爭執 (見本院卷第48頁），是被告己○○
      就被告甲○○為病患翟淑京放置口腔式人工氣道及被告丙○○、乙○其後之照護是否得當，事實上顯然無法注意、
      監督至明，被告己○○自無業務上過失行為及責任。又被
      告己○○所製作「說明8 月23日至8 月24日照顧翟女士經
      過」文書上固記載：「(二)……大夜班護理人員……因外籍
      看護已醒，故告知翟女士有放置口腔式人工氣道，及必須
      維持半坐臥姿勢……」等文字。惟被告己○○辯稱其係為
      免向病患翟淑京家屬說明時發生遺漏，故將其獲知之內容
      製作成「說明8 月23日至8 月24日照顧翟女士經過」文書
      ，此並非業務上所作之文書等語。參以被告己○○於92年
      8 月23日、24日並未上班，而觀諸「說明8 月23日至8 月
      24 日 照顧翟女士經過」文書內容係記載92年8 月23日、
      24日病患翟淑京之情形及照護經過，其非被告己○○基於
      護理業務上所製作之文書應已顯明。再該文書並無任何外
      觀足認係業務上之文書，而高雄榮民總醫院96年2 月15日
      高總管字第0960001594號函亦載明：「一、該文件非出自
      本院之指示。二、該文件非業務上之文書，與己○○護理
      長身分無關。三、本院遇此狀況，不會要求護理長製作文
      件。……」，此有該函在卷足憑 (見原審2 卷第63－64頁
      ）。復無證據足認該文書係被告己○○另基於其他業務所
      須製作，自無從認定「說明8 月23日至8 月24日照顧翟女
      士經過」文書係被告己○○基於業務上所製作之文書。此
      外，復無其他證據足佐被告己○○有業務過失責任及就業
      務上文書登載不實，被告己○○之業務過失致死及業務登
      載不實犯行即均屬不能證明。
    (三)自訴人固指訴被告甲○○未經醫師許可擅自為病患翟淑京
      放置口腔式人工氣道，另被告甲○○、丙○○、乙○、戊○○復均未注意將病患翟淑京有放置口腔式人工氣道及應
      維持半坐臥姿勢之事告知印尼籍看護，致不知情之印尼籍
      看護將病患翟淑京平躺，適病患翟淑京胃部食物倒流，乃
      嗆及呼吸氣管，而病患翟淑京亦因放置口腔式人工氣道無
      法即時反射將物吐出，造成發生呼吸困難、意識昏迷之情
      形，經急救後，延至92年9 月9 日死亡，被告甲○○、丙○○、乙○、戊○○均有業務過失行為。然觀諸下列各點
      ：
      1.按護理人員法第26條規定：「護理人員執行業務時，遇
        有病人危急，應立即連絡醫師。但必要時，得先行給予
        緊急救護處理。」。被告甲○○於92年8 月23日下午11
        時45分許，因發現病患翟淑京有呼吸費力合併鼻翼搧動
        之情形，打開病患翟淑京口腔亦見舌頭後倒情形，為維
        持病患翟淑京呼吸道順暢，防止呼吸道阻塞，經評估後
        給予放置口腔式人工氣道，其後再重新評估，病患翟淑
        京呼吸費力合併鼻翼搧動之情形有較為改善，此已經被
        告甲○○載明於病患翟淑京之病程紀錄，有高雄榮民總
        醫院病患翟淑京病歷可憑（見卷外病歷卷第54頁）。再
        鑑定人即醫師潘寶剛於原審結證稱口腔式人工氣道係使
        用在昏迷、呼吸困難之病患，作用為打開呼吸道，幫助
        呼吸，一般建議昏迷之病人一定使用等語（見原審2 卷
        第177 頁）。而依病患翟淑京之病程紀錄所載，病患翟
        淑京於92年8 月15日至17日下午5 時許之昏迷指數均為
        5 分，於92年8 月17日下午11時30分許至同年月21日之
        昏迷指數均為6 分，於92年8 月21日下午5 時之昏迷指
        數為7 分，於92年8 月22日上午零時40分許至同年月24
        日下午3 時30分許之昏迷指數均為6 分，足見病患翟淑
        京為意識不清狀態，亦有高雄榮民總醫院病患翟淑京病
        歷可憑（見卷外病歷卷第52－54頁）。是病患翟淑京已
        意識不清，且有呼吸費力合併鼻翼搧動、舌頭後倒情形
        ，被告甲○○經評估後，為維持病患翟淑京呼吸道通暢
        ，於病患翟淑京口腔放置口腔式人工氣道，應屬緊狀況
        下執行緊急救護處理，被告甲○○所為尚無違反法律規
        定及護理常規。況本件經行政院衛生署醫事審議委員會
        鑑定結果，亦認被告甲○○為病患翟淑京放置口腔式人
        工氣道，處置並無不當，放置口腔式人工氣道於神智不
        清之病人為合理、合適之醫療行為，有行政院衛生署醫
        事審議委員會鑑定書可稽 (見原審1 卷第68頁、原審2
        卷第26頁、本院卷第94頁）。至高雄榮民總醫院醫師李
        育霖於92年8 月22日所為病程紀錄固記載病患翟淑京有
        退燒、意識好轉，有高雄榮民總醫院病患翟淑京病歷可
        憑（見卷外病歷卷第29頁）。但依上開病患翟淑京病程
        紀錄所載，病患翟淑京於92年8 月22日上午零時40分許
        至同年月24日下午3 時30分許之昏迷指數均為6 分，足
        見病患翟淑京仍為意識不清狀態，尚無從依醫師李育霖
        之上開記載，即遽認病患翟淑京已非意識不清。況退燒
        、意識好轉並非排除置放口腔式人工氣道之全然條件狀
        況，亦有行政院衛生署醫事審議委員會鑑定意見可佐（
        見原審2 卷第26頁）。從而，被告甲○○為病患翟淑京
        放置口腔式人工氣道尚無業務過失責任。
      2.鑑定人即醫師潘寶剛於原審已結證稱病患放置口腔式人
        工氣道後，採取躺或坐之姿勢均可，沒有特別要求，且
        病患翻身時，身體姿勢亦不需要特別調整等語明確（見
        原審2 卷第179 、182 頁）。再行政院衛生署醫事審議
        委員會鑑定意見亦認：「(二)放置口腔式人工氣道後，病
        患姿勢主要係依照病人之其他醫療狀況與需求，整體考
        量後決定，並不是一定要坐姿或臥姿。由於此類病人多
        為意識不清，反而需要經常的拍痰、翻身和姿勢引流，
        以利痰液清除。其醫療照護的要求是比照其他類似病情
        的病人之照護。」、「任何醫療皆有其潛在性之風險，
        是否執行，須評估其風險及利益之平衡。置口腔式人工
        氣道，是依照病人之身體狀況與醫療需求，整體考量後
        始決定者，其姿勢並不一定是要坐姿或臥姿。但臨床上
        由於此類病人多為意識不清，反而需要經常躺臥拍痰、
        翻身及姿勢引流，以利痰液清除。」，有行政院衛生署
        醫事審議委員會鑑定書在卷可按 (見原審2 卷第26頁、
        本院卷第94頁）。再鑑定人即醫師潘寶剛於原審亦結證
        稱病患放置口腔式人工氣道後，因口腔式人工氣道壓住
        舌根，而舌根倘未適度提高，可能造成食物進入氣管，
        但其他因腫瘤問題或口腔式人工氣道太長等因素，也會
        造成厭軟骨閉鎖不全，致食物進入氣管等語 (見原審2
        卷第181 頁），另行政院衛生署醫事審議委員會鑑定意
        見亦認：「……翟女本身患有中樞神經淋巴瘤，中樞神
        經淋巴瘤之患者，其喉嚨吞嚥及咳痰功能早因中樞神經
        淋巴瘤而受損，且根據護理紀錄8 月20日至23日昏迷指
        數為6 分（正常為15分），癌症末期病患合併意識不清
        本身極易因嗆到而引起吸入性肺炎，與放置口腔式人工
        氣道並無必然之關連」、「(三)本案病人之死因據載為：
        『吸入性肺炎』，而病人本身患有中樞神經淋巴瘤，中
        樞神經淋巴瘤之患者，其喉嚨吞嚥及咳痰功能早因中樞
        神經淋巴瘤而受損，且根據護理紀錄，8 月20日至23日
        昏迷指數為6 分（正常為15分），癌症末期病患合併意
        識不清本身極易因嗆到而引起吸入性肺炎。病人之死亡
        是否因92年8 月24日16時30分因食物逆流造成吸入性肺
        炎所導致？或因照護工灌食不當使病患嗆到呼吸道所導
        致吸入性肺炎？無法依據病歷判定。(四)食物逆流與口腔
        式人工氣道無關係，倒是與病人意識及原本腦部之疾病
        較有關係。」，此均有行政院衛生署醫事審議委員會鑑
        定書在卷可按 (見原審2 卷第26頁、本院卷第94頁）。
        綜上可見，病患翟淑京放置口腔式人工氣道後，並無應
        採半坐臥姿之必然，且造成病患翟淑京吸入性肺炎之原
        因有多種，亦無證據足佐係因放置口腔式人工氣道及未
        採坐臥姿之故。此外，復無證據顯示病患翟淑京放置口
        腔式人工氣道固定之位置及大小有不當情形，自無從證
        明病患翟淑京因吸入性肺炎死亡與放置口腔式人工氣道
        及未採坐臥姿間有因果關係。從而，被告甲○○、丙○○、乙○、戊○○縱未將病患翟淑京有放置口腔式人工
        氣道及應維持半坐臥姿勢之事告知印尼籍看護，亦難認
        有業務上過失行為及責任，復與病患翟淑京死亡無因果
        關係。本件經行政院衛生署醫事審議委員會鑑定結果亦
        認值班醫師即被告戊○○在護理人員放置口腔式人工氣
        道前後過程中之處置，均依照常規醫療行為執行，尚無
        指示或處理上之疏失，有行政院衛生署醫事審議委員會
        鑑定書在卷可按 (見原審2 卷第26頁）。
      綜觀上述，既無證據足佐被告甲○○為病患翟淑京放置口
      腔式人工氣道有不當疏失，亦無證據證明被告甲○○、丙○○、乙○、戊○○未將病患翟淑京有放置口腔式人工氣
      道及應維持半坐臥姿勢之事告知印尼籍看護有業務上過失
      及與病患翟淑京死亡有因果關係，此外，復無其他積極證
      據足證被告甲○○、丙○○、乙○、戊○○有何業務過失
      行為，被告甲○○、丙○○、乙○、戊○○之業務過失致
      死犯行自屬不能認定。至自訴人請求將本件另送台大醫院
      鑑定及向行政院衛生署函查被告己○○所製作「說明8 月
      23日至8 月24日照顧翟女士經過」文書是否為業務上文書
      ，因事實已經明確，自無再行調查要，附此敘明。
    綜上所述，被告甲○○、丙○○、乙○、己○○、戊○○之
    業務過失致死犯行及被告己○○之業務登載不實犯行，均不
    能證明。
六、原審因而以不能證明被告甲○○、丙○○、乙○、己○○、
    戊○○犯罪，而均為被告無罪之諭知，核無違誤。自訴人上
    訴意旨，指摘原判決不當，為無理由，應予駁回。
據上論斷，應依刑事訴訟法第368 條，判決如主文。
中    華    民    國    98    年    3     月    19    日
                  刑事第八庭    審判長法  官   洪兆隆
                                      法  官   陳志銘
                                      法  官   郭玫利
以上正本證明與原本無異。
如不服本判決應於收受本判決後10日內向本院提出上訴書狀，其
未敘述上訴理由者，並得於提起上訴後10日內向本院補提理由書
狀（均須按他造當事人之人數附繕本）「切勿逕送上級法院」。
中    華    民    國    98    年    3     月    19    日
                                      書記官   楊茱宜


司法院資訊處製作；財團法人民間司法改革基金會備份。
